【裁判字號】    88,訴,1811
【裁判日期】    890331
【裁判案由】    強盜
【裁判全文】
臺灣板橋地方法院刑事判決                        八十八年度訴字第一八一一號
    公  訴  人  臺灣板橋地方法院檢察署檢察官
    被      告  丁○○
    選任辯護人  謝新平律師
右列被告因強盜案件，經檢察官提起公訴（八十八年度偵字第二六五四號），本院判
決如左：
    主  文
丁○○無罪。
    理  由
一、公訴意旨略以：被告丁○○與另一年籍不詳之成年男子，共同意圖為自已不法之
    所有，於民國八十八年一月二十日上午九時二十七分許，至臺北縣三重市○○街
    一四八巷二十五號被害人乙○○住處，假稱為警察要調查被害人前申報竊盜案件
    為由誑騙乙○○開門，於進入屋內四處查看確定無其他之人後，即在浴室內以手
    銬將乙○○銬住，又將乙○○頭按入馬桶內用水沖頭，並將乙○○雙腳及嘴巴用
    膠帶綑綁、粘貼使其不能呼叫動彈，該另一不詳姓名之人並叫被告丁○○拿電話
    線來反綁乙○○雙手後取去手銬之縛束，致使被害人不能抗拒，而共同以強暴方
    法，強取被害人財物現金新臺幣三萬七千元、金項鍊一條及洋酒二瓶得手後逃逸
    。案經乙○○訴由臺北縣警察局三重分局報告偵辦，因認被告涉犯刑法第三百二
    十八條第一項之強盜取財罪嫌。
二、按犯罪事實應依證據認定之，無證據不得推定其犯罪事實；又不能證明被告犯罪
    者，應諭知無罪之判決；刑事訴訟法第一百五十四條、第三百零一條第一項分別
    定有明文。又犯罪事實之認定，應憑真實之證據，倘證據是否真實尚欠明確，自
    難以擬制推測之方法，為其判斷之基礎；而認定犯罪事實之證據係指足以認定被
    告確有犯罪行為之積極證據而言，該項證據自須適合於被告犯罪事實之認定，始
    得採為斷罪資料，最高法院五十三年著有臺上字第六五六號、二十九年上字第三
    一０五號判例。且刑事訴訟上證明之資料，無論其為直接或間接證據，均須達於
    通常一般之人均不致有所懷疑，而得確信其為真實之程度，始得據為有罪之認定
    ，若其關於被告是否犯罪之證明未能達此程度，而有合理懷疑之存在，致使無從
    形成有罪之確信，根據「罪證有疑，利於被告」之證據法則，即不得遽為不利被
    告之認定，亦有最高法院七十六年度臺上字第四九八六號判例可稽。其以情況證
    據（即間接證據）斷罪時，尤須基於該證據在直接關係上所可證明之他項情況事
    實，本乎推理作用足以確證被告有罪，方為合法，不得徒憑主觀上之推想，將一
    般經驗上有利被告之其他合理情況逕予排除，此觀諸最高法院三十二年上字第六
    十七號判例意旨亦甚彰明。
三、公訴意旨認被告涉犯刑法第三百二十八條第一項之強盜取財罪嫌，無非以「訊據
    被告丁○○矢口否認有何犯行，辯稱：不是我做的，二十日那天我不在，我打電
    話給我二哥一同去修理廠，在八時四十分到，十點多才離開。認識莊女但是不熟
    ，不知道她為何說是我云云。惟查：上揭被告如何與另一年籍不詳之人，共同以
    手銬、電線、膠帶綑綁被害人強行劫財之事實，業據被害人分別於警訊、偵查中
    指訴歷歷，核被害人先後指述一致，並無不合之處，被害人並明確指出被告之身
    材、口音與當日行強之人相同，即於本署偵查中令當庭指証，被害人也明確陳稱
    ：沒錯，我左看右看都是。我有聽到其中一名歹徒對另一人說：川仔，電線快拿
    來等語。按本件被害人與被告均住於同一巷道，二人相認識又無恩怨，被害人本
    無故意誣指被告涉嫌強盜之必要，於偵查中及警訊時又當場指認係被告無誤，此
    種指認又無誤認之可能，再將本案送請法務部調查局做測謊鑑定時，據覆：乙○○未說謊，丁○○應係說謊，此有該單位 (88)陸 (3)字第88053975號函文在卷
    可查，亦證被害人指訴之詞為可信，被告否認之辯解非可採信。至於證人甲○○
    雖證稱，被告與其兄在當日確有一同前來修車之事；證人謝國昆（按應係謝簾魚
    ，起訴書誤繕為謝國昆）也證稱有與被告一同前往修車一同離去之事。唯查被告
    和被害人住處與證人甲○○修車廠，相距僅有五分鐘之車程，此情既為證人謝簾
    魚證述明確，相互距離不可謂為不近，被告非無在犯罪後即速趕往修車場，故意
    製造不在場証明之可能，而證人每日開門營業時間又非固定，每日且無開門營業
    時間之記載，自有因開門營業見被告急速趕到及事後回憶被告有前來修車之故，
    在被告誤導下誤信被告到達時間是在被害人指訴之犯罪時間之前，是故証人甲○○對於被告到達修車廠時間方面之證述，非可採信。至於證人謝簾魚基於親兄弟
    情誼證詞而有所偏坦迴護，此點更不足為奇，亦不得因其兄證述即做為被告不在
    場之有利事証，綜上所述，本件證人之證詞均不足做為被告有利之証據，被告罪
    嫌，應可認定」，為其論據。
四、訊據被告丁○○堅詞否認涉犯前開強盜取財之犯行，辯稱：「八十八年一月二十
    日上午八時許和我哥哥謝簾魚到（臺北縣）三重市○○街六號甲○○的修車場，
    因前幾天我們已將待修之車送進場內，當天是要談欲修的零件為何，我們到了後
    鐵門都還沒有開，我就和哥哥謝簾魚坐在他的車上聊天等老闆，後來我看手錶是
    九時許，過了一會，甲○○到時，我們就跟他說已經等他一個多小時了，他進去
    後有燒香拜土地公，後來我們和他洽談修車事情後直到十時三十分許謝簾魚才載
    我離開工場到我上班之處（臺北市○○○路○段一○六巷三二七弄五十號一樓）
    ，我們是作紙箱上光，就是在紙箱上塗裝亮亮的東西，當天我是穿白色內衣，褲
    子是米黃色長褲，在修車場內整個過程謝簾魚都和我在一起，我沒有單獨離開過
    。」等語。
五、經查：
（一）訊據證人即被告之兄謝簾魚（即起訴書所誤載之謝國昆）到庭證稱：「我於八
      十八年一月二十日上午八時許和我弟弟（即被告）到（臺北縣）三重市○○街
      六號甲○○的修車場，因前一天我們已將待修之車送進場內，當天是要談欲修
      的零件為何，我們到了後鐵門都還沒有開，我就和被告坐在我車上聊天，後來
      我看手錶是九時許，過了一會，甲○○到我就跟他說我們已經等他一個多小時
      了，他進去後有燒香拜土地公，後來我們和他洽談修車事情後我才載被告離開
      工場到被告上班之處（臺北市○○○路門號忘了）他們是作紙箱上光，就是在
      紙箱上塗裝亮亮的東西，被告當天是穿白色內衣，我忘了他穿何色的褲子。在
      修車場整個過程被告都和我在一起，沒有單獨離開過。我們是十時二十至三十
      分許才離開修車場。」等語，核與證人即修車場之老闆甲○○到庭結證：「（
      被告和其兄何時到你工場修理車子？）八十八年一月二十日上午九時十分許，
      我到我位於（臺北縣）三重市○○街六號我開的修車場時，就看到被告和其兄
      謝簾魚在門口等，謝簾魚並說我為何這麼晚上班，我就打開鐵門並拜在我家的
      土地公，我有看到掛在牆上的時鐘當時為九時十分許，且我當天我有一位朋友
      結婚所以日期記得特別清楚。我都叫他阿福，名字忘了，我和被告及兄也沒有
      交情，他們只是有時會來修車，我也只看過被告二、三次，他們修的車是好幫
      手貨車，我和他們談修車的事及將車子損害的零件拿給他們看，直到十時二十
      分許，被告的哥哥才載被告離去。但待修之車仍留在我工場裡，這中間整個過
      程被告都沒有離開現場。被告和其兄都穿白色內衣。均未穿襯衫。被告是穿卡
      其色的褲子。類似灰色的褲子。待修之車是他們前幾天就送過來。」等語相符
      （均見本院八十八年十一月二十九日訊問筆錄）。抑且，訊之證人即綽號「阿
      福」之余建樹具結證稱：「（何時結婚？）我是於八十八年一月十七日在苗栗
      結婚，於（八十八年）一月二十日補請宴客，地點在（臺北縣）三重市重新橋
      下里民活動中心，當晚甲○○亦有來參加，我的綽號叫『阿福』，我喜帖均已
      丟棄沒有保留。」等語（見本院八十八年十二月七日訊問筆錄）。足徵修車場
      之老闆證稱渠之所以記得八十八年一月二十日上午九時至十時二十分許，被告
      和其兄謝簾魚均在渠所開設之修車場內未曾離開過，係因當天晚上渠去參加一
      位綽號叫「阿福」之婚禮，故該日期記得特別清楚等語非虛，益徵被告於起訴
      書與告訴人乙○○所指訴強盜取財之時間－八十八年一月二十日上午九時二十
      七分許至九時四十八分許，被告與其兄謝簾魚正在臺北縣三重市○○街六號甲○○之修車場內，迄至十時二十分許，彼二人方離開該修車場，中間整個過程
      被告均未單獨離開過等情，堪以認定。
（二）參以，告訴人乙○○之住處為臺北縣三重市○○街一四八巷二十五號，上址即
      係告訴人指訴被強盜取財之地點，而被告係居住於同巷即臺北縣三重市○○街
      一四八巷三十二號，告訴人和被告居住之上開二址係位於同一巷之斜對面，二
      址相距僅為三百八十公分等情，業據本院到場履勘屬實，製有勘驗筆錄及拍得
      照片數幀在卷可稽（見本院八十八年十二月七日勘驗筆錄），足見告訴人和被
      告居住之處極為接近，衡情告訴人平時應有見過被告，苟被告確有為上開強盜
      取財之犯行，則被告豈有不會慮及被居住對面之告訴人指認出來之虞，而不於
      頭部套上帽子、物品或於臉部戴上任何口罩、物品之理？然告訴人指訴被告未
      於頭部或臉部套上或戴上任何物品，揆諸上開說明，告訴人指訴被告確為本件
      強盜取財犯行之行為人實有與常情不合之處。
（三）再告訴人指訴被告和另一位成年男子當時係以調查告訴人之前申報竊盜案為由
      誑騙告訴人開門，然告訴人證稱：「（你是否有告訴被告過你家遭小偷？）沒
      有，但我有報警，我有告訴過鄰居此事。我不清楚被告是否知道我家遭小偷。
      」等語（見本院八十九年二月二十五日訊問筆錄）。足徵告訴人並未將之前家
      中遭竊之事告知被告，且被告供承渠不知告訴人家之前遭竊之事，故告訴人指
      訴被告和另一位成年男子當時係以調查告訴人之前申報竊盜案為由誑騙告訴人
      開門一節，因告訴人之前既未告知被告上開家中遭竊之情事，是告訴人指訴被
      告以調查家中遭竊之情事，誑騙告訴人開門，亦與常情不合。
（四）況告訴人證稱渠於八十八年一月二十日上午九時許，遭被告和另一位不詳姓名
      之成年男子以公訴意旨所述之方法強盜取財，彼二人離開後，即滾出去求救，
      經人解開綁在雙手之電話線後，立刻去臺北縣警察局三重分局大同派出所報警
      ，即渠係於案發當日之八十八年一月二十日上午即前去該派出所報警等語，然
      告訴人於警訊時當警員問及之前有無報案時指稱：「我於次日（二十一日）二
      十時三十分向貴所報案．．．。」（見偵查卷第十二頁）。經本院提示前開警
      訊筆錄予製作該筆錄之警員林大森，並問林大森是否依告訴人之意思製作該份
      警訊筆錄，證人林大森具結證稱：「是的，其中她說她是次日（二十一日）二
      十時三十分才報案，這是她自己說的。．．．」（見本院八十九年一月十四日
      訊問筆錄）。足徵告訴人係於案發之翌日（八十八年一月二十一日）下午八時
      三十分許才去報案，並非如告訴人於本院指稱般之案發當日經人解開電話線後
      即刻去報案，故告訴人之該等有關報案之時間為何顯與製作警訊筆錄之警員林
      大森之證述不符？告訴人之前開有關報案時間指訴之可信度為何誠屬有疑？若
      告訴人確曾遭被告和他人強盜取財，則告訴人應會於案發當日遭人解開綁在雙
      手之電話線後，即刻去報案，然告訴人係於案發之翌日下午八時三十分許始去
      報案，業經證人林大森結證如前，是告訴人指訴確曾於公訴意旨所述之時間（
      八十八年一月二十日上午九時許）遭人強盜取財之可信度，誠屬有疑。
（五）另承辦本案之警方於告訴人報案後，曾將位於告訴人住處附近有前科之人之口
      卡拿予告訴人指認，經告訴人指認出被告涉嫌為強盜取財之犯行後，警方曾至
      位於告訴人住處對面之被告住處搜索，但並未搜出任何贓證物品等情，業據證
      人即警員丙○○到庭結證在卷（見本院八十八年十二月二十四日訊問筆錄）。
      況告訴人固曾於警訊時指稱：渠有聽到其中一名歹徒對另一人說川仔，電線快
      拿來等語，然告訴人為上開指訴時，係在警方已逮捕被告之後之情事，此情業
      據證人即製作告訴人警訊筆錄之警員林大森到庭結證明確（見本院八十九年一
      月十四日訊問筆錄），足見告訴人係在被告經警逮捕後始為渠有聽到其中一名
      歹徒對另一人說川仔，電線快拿來之指訴，故是否告訴人係於被告經警逮捕後
      知悉被告之姓名是「丁○○」後，始為前開之指訴？況縱告訴人確曾聽過其中
      一名歹徒對另一人說川仔，電線快拿來之語，然亦難以此即謂「川仔」必係被
      告丁○○無疑。又經本院將扣案之證物－綁住告訴人雙手、雙腳、嘴巴之「電
      話線」、「膠帶」；告訴人指訴被告和另一位共犯恐嚇脅迫伊作案用之「菜刀
      」，請警方將之送去鑑定該等證物上是否有被告之指紋，然該等證物經送驗結
      果並未發現可資比對指紋一節，亦有內政部警政署刑事警察局函附本院卷足參
      。足徵在現存之證物上並無法得出被告確有參與強盜取財犯行之依據。
（六）公訴意旨認被告有為上開強盜取財之犯行，無非以告訴人之指訴，且告訴人之
      指訴前後一致，並無瑕疵，告訴人與被告並無怨隙，應無故意誣攀之理；再告
      訴人與被告經送測謊結果，認告訴人有關被告有為強盜取財犯行之指訴並未說
      謊，然被告有關並未至告訴人住處為強盜取財犯行之辯解係說謊；又被告之兄
      謝簾魚、甲○○固證稱被告當時在修車場，從當日上午九時許迄十時二十分許
      均未單獨離開過修車場等情，顯係迴護被告之詞，不足採信，而為被告有犯上
      開強盜取財犯行之依據，並據以起訴被告。惟按告訴人之告訴，係以使被告受
      刑事訴追為目的，是其陳述是否與事實相符，仍應調查其他事實以資審認，始
      得為不利被告之認定，最高法院於五十二年著有臺上字第一三００號判例，是
      尚難以告訴人之指訴作為判斷被告是否有為本件強盜取財犯行之唯一證據，仍
      應調查其他必要之證據以資審認。雖被告與告訴人曾於八十八年八月十六日至
      法務部調查局第六處接受測謊，測謊人員利用控制問題法、混合問題法，對於
      彼二人進行測謊，而認告訴人稱（１）其住處曾遭歹徒侵入搶奪金錢；（２）
      係丁○○偕他人搶奪其金錢等項，經測試無情緒波動反應，應未說謊。且認被
      告稱（１）其不知何人侵入乙○○住處搶奪金錢；（２）其未偕他人搶奪乙○○金錢等項，經測試呈情緒波動反應，應係說謊，固有法務部調查局（八八）
      陸（三）字第八八０五三九七五號鑑定通知書在卷可參（見偵查卷第四十二頁
      ）。惟按測謊之鑑驗，係就受測人對相關事項之詢答，對應其神經、呼吸、心
      跳等反應而判斷，其鑑驗結果有時亦因受測人之生理、心理因素而受影響，該
      鑑驗結果固可為審判之參考，但非為判斷之唯一、絕對之依據，鑑驗結果是否
      可採，應由法院斟酌取捨（最高法院八十五年度臺上字第五七九一號判決意旨
      參照）。蓋測謊證驗之結果既會受到受測人之生理、心理因素而受影響，且人
      的行為、思想又無法量化，則測謊自不能如物理、化學試驗般獲得絕對之正確
      性，測謊之結果應係在有其他可資信賴之積極或消極證據存在之情形下，作為
      補強證據證明力參考之用，而非可作為判斷事實之唯一及絕對之憑據。再者，
      刑事訴訟法第九十五條第二款明定被告有緘默權，而「積極證據不足證明犯罪
      事實時，被告之抗辯或反證縱屬虛偽，仍不能資為積極證據應予採信之理由」
      ，是被告之測謊測試未獲通過，「至多」僅能作為其所述非實之參考，不能據
      以推測被告犯罪事實之存在，故縱被告接受測謊結果，認有關被告未曾至告訴
      人住處強盜取財之辯解係屬說謊，然揆諸上開說明，尚難以此測謊結果作為判
      斷被告曾為強盜取財犯行之憑據。另被告於八十八年一月二十日上午九時許至
      十時二十分止均與渠兄謝簾魚在臺北縣三重市○○街六號甲○○的修車場修車
      ，中間未曾離開過修車場等情，亦據證人謝簾魚、甲○○證述明確，互核相符
      ，足徵當時被告並未在告訴人住處，遑論為告訴人所指訴之強盜取財之犯行，
      公訴人僅以謝簾魚係被告之兄，其證詞顯係迴護被告之詞而不足採，亦嫌速斷
      。另公訴人以被告和告訴人住處與甲○○修車廠，僅有五分鐘之車程，此情既
      為證人謝簾魚證述明確，相互距離不可謂為不近，被告非無在犯罪後即速趕往
      修車場，故意製造不在場證明之可能，而證人每日開門營業時間又非固定，每
      日且無開門營業時間之記載，自有因開門營業見被告急速趕到及事後回憶被告
      有前來修車之故，在被告誤導下誤信被告到達時間是在被害人指訴之犯罪時間
      之前，是故證人甲○○對於被告到達修車廠時間方面之證述，非可採信。然告
      訴人指訴渠係於八十八年一月二十日上午九時二十分至四十八分許，遭被告和
      另一位成年男子強盜取財，而被告和其兄謝簾魚係於八十八年一月二十日上午
      九時十分許之前，即到甲○○所開設位於臺北縣三重市○○街六號的修車場，
      因當時甲○○看到被告和其兄謝簾魚在門口等，謝簾魚並問渠為何這麼晚上班
      ，渠就打開鐵門並拜在修車場內的土地公，渠有看到掛在牆上的時鐘當時為九
      時十分許，因渠當天有一位朋友結婚所以日期記得特別清楚等情，業據證人甲○○結證如前，且經本院至甲○○所開設之上址修車場勘驗，修車場內確有土
      地公之擺設，在土地公旁亦有掛鐘一具等情，業經本院到場勘驗屬實，製有勘
      驗筆錄和照片多幀附卷可稽（見本院八十八年十二月七日勘驗筆錄），足徵被
      告於案發之八十八年一月二十日當天，最晚於上午九時十分許之前，即到甲○○所開設位於上址之修車場，堪以認定，而被告至十時二十分許始離開該修車
      場，中間未曾離開過，亦據甲○○結證明確，已如前述，是告訴人所指訴之渠
      於八十八年一月二十日上午九時二十分至四十八分許，遭被告和另一位成年男
      子強盜取財一節，因當時被告正在甲○○所開設之修車場內，故告訴人之上開
      指訴顯與實情不符。公訴人徒以被告應係先至告訴人住處強盜取財後，即立刻
      趕往車程僅須五分鐘之甲○○之修車場，以故意製造不在場證明一節，純屬憶
      測之詞，亦有未洽。
六、綜上諸情參互以析，尚乏明確之積極證據足證被告涉有刑法第三百二十八條第一
    項之強盜取財罪嫌。此外，復查無其他積極證據足認被告有何上開犯行，揆諸前
    開規定及判例意旨，自應為無罪之諭知，以昭審適。
據上論斷，應依刑事訴訟法第三百零一條第一項，判決如主文。
本案經檢察官陳炎辰到庭執行職務。
中      華      民      國    八十九    年      三      月    三十一    日
                                      臺灣板橋地方法院刑事第四庭
                                          法  官  許必奇
如不服本判決應於送達後十日內向本院提出上訴狀。
右正本證明與原本無異。
如不服本判決，應於判決送達後十日內向本院提出上訴狀 (應附繕本) ，上訴於
臺灣高等法院。
                                          書記官  高玉彬
中      華      民      國    八十九    年      四      月      五      日


司法院資訊處製作；財團法人民間司法改革基金會備份。
